臺灣高等法院民事判決
109年度家上易字第24號
上  訴  人  乙〇〇  
訴訟代理人  陳振瑋律師
複代理  人  賴映淳律師
視同上訴人  丙〇〇  
            丁〇〇  
            戊〇〇  
            己〇〇  
參  加  人  凱基商業銀行股份有限公司
法定代理人  乙○○  
訴訟代理人  甲○○  
被上訴  人  庚〇〇  
上列當事人間請求分割遺產事件，上訴人對於中華民國109年3月
31日臺灣士林地方法院107年度家繼訴字第50號第一審判決提起
上訴，本院於109年12月8日言詞辯論終結，判決如下：
    主      文
上訴駁回。
第二審訴訟費用由上訴人乙〇〇負擔。
    事實及理由
壹、程序部分：
一、按依民事訴訟法第56條第1項第1款規定，訴訟標的對於共同
    訴訟之各人必須合一確定者，共同訴訟中一人之行為有利益
    於共同訴訟人者，其效力及於全體；不利益者，對於全體不
    生效力。查原審判決兩造公同共有訴外人甲〇〇所遺如附表所
    示不動產(下稱系爭不動產)應予變價分割，所得價金由兩造
    各按應繼分1/6比例分配，雖僅上訴人乙〇〇（下稱乙〇〇）提
    起上訴，然因上訴係有利益於共同訴訟人之行為，上訴之效
    力應及於原審共同被告丙〇〇、丁〇〇、戊〇〇、己〇〇(下合稱丙〇
    〇等4人，與乙〇〇合稱上訴人，分稱其名)，丙〇〇等4人仍應視
    同上訴。
二、上訴人丙〇〇等4人經合法通知，未於最後言詞辯論期日到場
    ，核無家事事件法第51條、民事訴訟法第386 條所列各款情
    形，爰依被上訴人之聲請，由其一造辯論而為判決。
貳、實體部分：
一、被上訴人主張：甲〇〇於民國73年1月25日死亡，遺有系爭不
    動產，伊為甲〇〇之配偶，上訴人為甲〇〇之子女，兩造應各按
    應繼分1/6之比例繼承系爭不動產，系爭不動產現登記為兩
    造公同共有，且無不能分割之約定，惟兩造無法協議分割，
    爰依民法第1164條規定，請求判決系爭不動產變價分割，所
    得價金由兩造各按應繼分1/6比例分配等語。
二、上訴人部分：
  ㈠乙〇〇則辯以：甲〇〇於生前將系爭不動產借予其母辛〇〇居住(下
    稱系爭借貸契約)，甲〇〇死亡後，系爭借貸契約之權利義務
    關係應由兩造繼承，則被上訴人請求將系爭不動產變價分割
    ，顯然違反系爭借貸契約之義務，不應准許。又系爭不動產
    向彰化銀行借貸之貸款，於甲〇〇死亡後，由辛〇〇清償，應列
    為繼承債務。縱認甲〇〇與辛〇〇間就系爭不動產無借貸關係存
    在，系爭不動產亦應按兩造應有部分各1/6之比例分割為分
    別所有等語。
  ㈡戊〇〇、己〇〇未於最後言詞辯論期日到庭，亦未提出書狀為任
    何陳述與聲明。
  ㈢丙〇〇、丁〇〇未於最後言詞論期日到庭，據其所提書狀陳述略
    以：同意變價分割，所得價金由兩造各按應繼分比例1/6分
    配(見本院卷第63頁)。
三、參加人即戊〇〇之債權人陳述：同意變價分割，所得價金由兩
    造各按應繼分比例1/6分配等語。
四、原審判決系爭不動產應予變賣，所得價金由兩造各按應繼分
    1/6比例分配。乙〇〇不服提起上訴，聲明：㈠原判決廢棄。㈡
    上開廢棄部分：⑴先位聲明：被上訴人在第一審之訴駁回。⑵
    備位聲明：系爭不動產應由兩造各按應有部分1/6之比例分
    割為分別所有。被上訴人則答辯聲明：上訴駁回。
五、兩造不爭執事項：
  ㈠系爭不動產原為甲〇〇所有，借名登記於被上訴人名下(見原審
    卷第85頁)，甲〇〇於73年1月25日死亡，由配偶庚〇〇、子女乙
    〇〇、戊〇〇、己〇〇（上3人為甲〇〇與前妻之子女）、丙〇〇、丁〇
    〇（上2人為甲〇〇與被上訴人之子女），各按應有部分1/6之
    比例繼承，有繼承系統表足憑（見調字卷第106頁）。
  ㈡系爭不動產目前登記為兩造公同共有，有土地、建物登記謄
    本、地籍異動索引可佐（見原審卷第34至42、98至107頁）
    。
六、本院判斷：   
  ㈠按繼承人有數人時，在分割遺產前，各繼承人對於遺產全部
    為公同共有；繼承人得隨時請求分割遺產，但法律另有規定
    或契約另有訂定者，不在此限；民法第1151條、第1164條定
    有明文。遺產分割之目的，在於遺產公同共有關係全部之廢
    止，而非個別財產公同共有關係之消滅。遺產分割既以消滅
    遺產公同共有關係為目的，除被繼承人以遺囑禁止繼承人分
    割之遺產及共同繼承人以契約約定禁止分割之遺產外，應以
    全部遺產整體分割，不能以遺產中之個別財產為分割之對象
    。所謂應繼分，係各繼承人對於遺產之一切權利義務，所得
    繼承之比例，並非對於個別遺產之權利比例，因此分割遺產
    並非按照應繼分比例逐筆分配，應整體考量定適當之分割方
    法。
  ㈡系爭不動產屬於公寓大廈之區分所有建物及基地，現由兩造
    以繼承為原因登記為公同共有，甲〇〇並未以遺囑禁止分割，
    全體繼承人復無不能分割之協議，則被上訴人請求裁判分割
    ，即無不合。
  ㈢乙〇〇雖抗辯：辛〇〇與甲〇〇就系爭不動產有系爭借貸契約存在
    ，被上訴人不得請求變價分割，以妨害辛〇〇繼續使用系爭不
    動產之權利云云，並以證人壬〇〇即辛〇〇之女證稱：伊兄(即
    甲〇〇)請伊母(即辛〇〇)上來同住，一來想說就近照顧伊母，
    讓她在臺北終老，二來也將前妻所生的3個孩子帶在身邊照
    顧，想說終於有點小小成就，想要照顧母親，所以極力邀請
    伊母上臺北，伊母考慮後也同意，所以就搬上來了。伊兄是
    要奉養母親，就請伊母一起住在這邊，所以一定是無償使用
    系爭房屋，讓伊母在臺北可終老，當然沒有使用期限等語(
    見本院卷第134頁)。惟證人壬〇〇所稱「一定是」無償使用系
    爭房屋，與「當然」沒有使用期限等語，均係個人意見或推
    測之詞，不得採為有利於乙〇〇之認定。又系爭不動產總面積
    (不含陽台)為91平方公尺，有建物登記謄本足憑(見原審湖
    調字卷第52頁)，於甲〇〇生前計有甲〇〇、辛〇〇、與兩造共8人
    居住於其內，而甲〇〇於73年1月25日死亡時，戊〇〇、乙〇〇、
    己〇〇、丁〇〇、丙〇〇依序為15歲、14歲、12歲、2歲、1歲，有
    戶籍謄本足憑(見原審調字卷第18至22頁)，因當時甲〇〇子女
    年幼，故全戶7口尚能全部居住於系爭不動產，迨子女年長
    ，如甲〇〇未死亡且經濟能力許可，尚難認必無換屋需求，而
    永久居住於系爭不動產，更遑論與辛〇〇締結不定期限借貸契
    約。另參酌辛〇〇於甲〇〇生前雖居住於系爭不動產，但並非整
    層均歸其居住與使用，而係與甲〇〇之配偶子女總計8年居住
    於系爭不動產，及甲〇〇於生前將系爭不動產借名登記於被上
    訴人名下等情，可見甲〇〇購買系爭不動產主要係供其配偶與
    子女居住使用，尚難認有永久無期限借予辛〇〇居住之意。則
    乙〇〇上開所辯，洵無可採。
  ㈣乙〇〇雖抗辯：系爭不動產曾向彰化銀行貸款，於甲〇〇死亡後
    ，由辛〇〇清償，應列為繼承債務云云。惟查，系爭不動產向
    彰化銀借貸之貸款目前已清償完畢，業據彰化銀行於109年1
    0月26日具狀向本院陳報無訛(見本院卷第207頁)，而乙〇〇無
    法提出辛〇〇向彰化銀行清償債務之證明文件，難認係由辛〇〇
    清償，自無從將系爭不動產向彰化銀行借貸之貸款列為繼承
    債務。則乙〇〇上開抗辯，亦不足採。
  ㈤兩造均不爭執其等就系爭不動產之應繼分為1/6，本院審酌：
    ①系爭不動產乃公寓大廈之區分所有建物，性質上無從再劃
    定分界而歸每人單獨所有及使用，至於其所屬基地則應與區
    分所有建物合併處分，乃民法第799條第5項、公寓大廈管理
    條例第4條第2項所明文限制，無從為原物分割；②兩造人數
    非少，關係早非融洽，加以房屋係70年建築完成，而屬老舊
    ，倘僅消滅公同共有關係，仍維持兩造按應繼分比例而分別
    共有，事實上亦難以共同或各別管理使用等情，因認系爭不
    動產應採變價分割，所得價金由兩造各按應繼分1/6比例分
    配，較為適宜及公允。至乙〇〇抗辯系爭不動產應採分割方法
    為分別共有方式云云，顯不足採。
七、從而，被上訴人依民法第1164條規定，請求將系爭遺產變價
    分割，所得價金由兩造各按應繼分比例1/6分配等語，自屬
    正當，應予准許。原審為上訴人敗訴之判決，並無不合。上
    訴論旨指摘原判決不當，求予廢棄改判，為無理由，應駁回
    上訴。
八、本件事證已臻明確，兩造其餘之攻擊或防禦方法及所用之證
    據，經本院斟酌後，認為均不足以影響本判決之結果，爰不
    逐一論列，附此敘明。
九、據上論結，本件上訴為無理由，依家事事件法第51條，民事
    訴訟法第449條第1項、第78條，判決如主文。
中　　華　　民　　國　　109 　年　　12　　月　　22　　日
                  家事法庭
                      審判長法  官  王怡雯
                            法  官  朱美璘
                            法  官  何君豪
附表：甲〇〇之遺產
編號          內               容 權利範圍  1 臺北市○○區○○段○○段00地號土地 84/10000  2 臺北市○○區○○段○○段00地號土地 84/10000  3 臺北市○○區○○段○○段0000○號，即門牌臺北市○○區○○路○段000號5 樓建物 　全部 
正本係照原本作成。
不得上訴。
中　　華　　民　　國　　109 　年　　12　　月　　24　　日

  　　　　　　　　　　　　　書記官  陳奕伃